臺灣桃園地方法院民事判決
110年度重訴字第230號
原      告  黃安囡  
訴訟代理人  陳明暉  律師
            郭令立  律師
被      告  時代農業生技有限公司

法定代理人  葉岱昀  

訴訟代理人  陳恪勤  律師
上列當事人間請求給付補償金等事件，於民國111年6月27日辯論
終結，本院判決如下：
    主  文
原告之訴及假執行之聲請均駁回。
訴訟費用由原告負擔。
    事實及理由
 一、原告主張：
 ㈠、兩造於民國109年1月10日簽訂「魚菜共生事業經營合作契約
     書」(下稱系爭契約)，約定各出資新台幣（下同）175萬元
     ，並由被告負責全部硬體設備、營運及銷售，而原告負責
     提供坐落桃圜市○○區○○段000地號土地約350坪(下稱系爭土
     地)及水源、供電。原告於簽約後分2次將投資款合計175萬
     元匯入被告所指定帳戶，並提供系爭土地供被告建置「魚
     菜共生系統」相關設備及進行營運。
㈡、惟事後發現被告所建置之設備價格有浮報之嫌，又因被告未
    能妥為說明，經原告以其浮報價格而向臺灣桃園地方檢察署
    提出詐欺之告訴，其後並經檢察官偵查後認屬民事債務不履
    行之糾葛而為不起訴處分。而被告則於109年12月25日委請
    律師以台北南海郵局第1248號存證信函主張終止系爭契約，
    並經原告於109年12月26日收受。足見系爭契約是被告依照
    原證六的存證信函主張終止，原告並未主張終止，由於系爭
    契約賦予雙方可以提前片面終止契約的權利，但片面終止會
    有違約處罰的規定，所以系爭契約會因為被告的終止而不再
    發生效力。
㈢、依系爭契約第8條後段約定：「又若一方欲提前終止本契約，
    則須支付另一方新臺幣122萬元作為補償」，該規定係雙方
    均得任意片面終止契約，只是要負擔違約責任之規定。
　　系爭契約成立後，原告即依約交付出資款175萬元並提供系
    爭土地供被告設置「魚菜共生系統」相關設備及由被告負責
    營運，原告並無任何違約情事。而原告對被告負責人提出刑
    事詐欺之告訴，係因其有浮報設備價格之嫌，被告理當就其
    經營過程及採購價格向被告妥為說明，惟被告竟以原告對其
    負責人提出告訴為藉口，而終止系爭契約，則依上開約定，
    自應支付原告122萬元作為補償。
㈣、聲明：被告應給付原告122萬元及自起訴狀繕本送達之翌日起
    至清償日止，按年息百分之5計算之利息。願供擔保請准宣
    告假執行。
二、被告則以：
㈠、系爭「魚菜共生系統」係可歸責於原告致無法運作，原告主
    張「被告應依系爭契約第8條後段之約定，補償新台幣(下同
    ）122萬元予原告」等語，然系爭契約已於109年12月25日由
    被告發函終止，且原告自承於109年12月26日收受，迄今皆
    未表示異議，亦以於民事起訴狀主張「兩造之合作關係業經
    消滅」，即證明系爭契的兩造已合意終止。依據系爭契約提
    前終止僅限於第8條末段之規定，不可歸於雙方之情形及第9
    條設備損壞的情況下可得為之。合作契約沒有就可歸責於原
    告的情形，約定可以作為終止的條件，故是依民法合夥事業
    的規定作為補充而終止系爭契約。
㈡、且查，原告自行提出之臺灣桃園地方檢察署110年度偵字第79
    61號刑事不起訴處分書即有下列記載：被告（按該案被告係
    被告公司法定代理人即訴外人蔡岱昀、訴外人黃詳睿，以下
    同）所建置之「魚菜共生系統」已完成，且已開始營運。該
    「魚菜共生系統」所產出之蔬菜因日照不足，賣相不佳，告
    訴人（按即原告，以下同）尚且有與其友人自行採收，亦據
    告訴人所自認…是被告2人並非無履約能力。本件係因被告2
    人建置之「魚菜共生系統」所產出蔬菜，因日照不足而賣相
    不佳，致影響銷售狀況，並無證據證明被告2人並無任何銷
    售管道。據被告2人提出桃園龍潭魚菜共生農場費用支出表
    、工作日誌紀錄單，且有相關簽收單、出貨單、收據、统一
    發票等在卷為憑，足認被告2人確有因為建置「魚菜共生系
    統」，而有支出相關費用，至於被告2人認無法營運乃因所
    建置「魚菜共生系統」係因為上開土地有告訴人種植之樹木
    影響日照，被告2人要求告訴人移除，告訴人拒絕，亦據告
    訴人於本署偵訊時證述明確，則被告2人因告訴人拒絕，而
    影響蔬菜之收成始無法營運，自無從歸責於被告2人，顯見
    系爭契約未能如預期獲利，原告具可歸責原因。
㈢、按違約金之請求應以可歸責於債務人之債務不履行要，然被
    告實已履行系爭契約，包含建置「魚菜共生系統」、使其順
    利營運及成功產出蔬菜，並無上開規定所稱之債務不履行，
    更無可歸責之事由，此皆經前揭處分書載明，原告依據系爭
    契約之約定向被告請求違約金，實無理由。而該「魚菜共生
    系統」無法正常運作之原因，乃係被告依其經驗判斷，認為
    日照不足將影響蔬菜之生長，促請原告將其種植於系爭土地
    之樹木移除，卻遭原告拒絕所致，此債務不履行之原因不僅
    不可歸責於被告，更係為可歸責於原告，乃原告竟反向被告
    請求違約金之給付，並無理由。
㈣、退步言之，縱認系爭契約之不履行被告亦有可歸責之原因，
    然本件係因原告拒絕將其種植於系爭土地之樹木移除，致「
    魚菜共生系统」無法運作，故原告請求之損害賠償，應有民
    法第217條第一項與有過失之適用。又縱認被告應負違約金
    之賠償責任，亦請再行審酌本件是否有民法第251條、第252
    條一部履行及違約金額過高之適用，再行酌定適當之違約金
    額。
㈤、聲明：原告之訴及假執行之聲請均駁回。如受不利益判決，
    請准擔保免為假執行。
三、本院之判斷：
㈠、關於系爭契約之法律上性質：
⑴、按基於私法自治之原則，當事人間之契約不限於民法上之有
　　名契約，其他非典型之無名契約仍得依契約之性質及經濟目
  　的而類推適用關於有名契約之規定。又合資契約係雙方共同
    出資完成一定目的之契約；而合夥乃二人以上互約出資以經
    營共同事業之契約，二者均係契約當事人共同出資，雙方就
    出資及獲利比例均按約定定之，差異僅在合夥以經營共同事
    業為特點，則就性質不相牴觸部分，非不得類推適用民法合
    夥之相關規定，以定合資人間之權義歸屬。
⑵、查被告公司與原告共同出資建立以魚菜共生系統之產銷經營
    事業，兩造約定共同出資在原告所有之土地上，以雙方資金
    購置之設備建立系統進行產銷，被告並負責設置硬體設備、
    營運及銷售，兩造共同管理，並約定盈餘扣除發展基金後由
    兩造均分，足見兩造係共同出資並推由被告執行前開魚菜共
    生事業且由兩造共同管理之，並非原告對於被告所經營事業
    出資而分享利潤，且投資結果重在利潤或虧損之分配，須經
    結算程序始得確定，兩造間契約法律性質應為合資性質之非
    典型契約，是應類推適用民法合夥相關規定，以處理兩造間
    之權利義務關係。又被告雖為有限公司，依公司法第13條公
    司不得為他公司無限責任股東或合夥事業合夥人之規定，然
    兩造並非合夥關係，類推適用民法合夥相關規定，非謂被告
    因此須負擔無限清償責任之危險，自無違反公司法第13條問
    題，合先敘明。
㈡、本件原告主張，兩造於109年1月10日簽定以魚菜共生系統為
    主體之產銷經營合作契約，依據契約兩造各出資175萬元，
    被告負責系統之全部硬體設備（包括整地、架設、維護、補
    充、安全及其他相關器材等）、系統之營運（包括養殖、種
    植、材料、技術及其他相關管理事項等）、系統之銷售（包
    括出貨、運輸、保險及其他相關事務等)。被告則負提供桃
    園市○○區○○段000地號土地及水源、供電。契約有效期間為3
    年，若經雙方同意延續，每次得展延1 年。惟相關設備建置
    完成且開始營運之後，原告對於兩造提出之資金運用有疑義
    ，認有捏造材料運輸憑據等額外支出並浮報工人出工數之嫌
    ，故於109年11月6日對被告公司登記負責人葉岱昀及實際負
    責人黃祥睿提出詐欺告訴，110年2月28日經臺灣桃園地方檢
    察署以110年度偵字第7961號不起訴處分，臺灣高等法院檢
    察署並於110年5月21日駁回再議。被告於109年12月25日以
    台北南海郵局第1248號存證信函，以原告對被告提出刑事告
    訴，背離經營合夥事業之誠信，使被告公司之名譽及財產受
    有重大影響，依民法第688條之規定開除合夥人即原告，並
    終止系爭契約，原告於109年12月26日收受該存證信函（以
    下簡稱系爭存證信函）等事實，為兩造所不爭執，且有原告
    所提系爭契約、系爭存證信函、土地登記謄本、現場相片等
    為證（見本院卷第11至31頁），且經本院調閱臺灣桃園地方
    檢察署110年度偵字第7961號詐欺案件偵查卷確認無訛，堪
    信屬實。
㈢、原告主張被告於契約屆滿前片面終止系爭契約，依據系爭契
    約第8條之約定，應補償原告122萬元等情，則為被告否認，
    並以前揭情詞為辯解，是本件首先應予審酌者，乃被告依據
    何規定終止系爭契約？其終止契約是否合法？茲判斷如下：
⑴、被告以系爭存證信函對原告為終止契約意思表示之事實，為
    兩造所不爭執，依據前開存證信函之記載，被告係主張原告
    對被告法定代理人提起刑事告訴，依據民法688條之規定，
    將原告自合夥事業開除，並終止系爭契約，有系爭存證信函
    可憑（見本院卷第29至31頁），是原告主張被告係依據系爭
    契約第8條之規定，提前終止契約，顯屬誤會。
⑵、按合夥人之開除，以有正當理由為限。前項開除，應以他合
    夥人全體之同意為之，並應通知被開除之合夥人。民法第68
    8條定有明文。又審諸該項規定之立法理由記載：「謹按合
    夥人有應行開除之事由發生時，為合夥人全體之公益，及合
    夥事業之發展計，自應將該合夥人開除，以保護其他合夥人
    之利益。但開除之要件有二：①必須有正當理由。②必須以他
    合夥人全體之同意為之。否則濫行開除，自非法律所許」等
    語，兩造間就系爭契約之合作關係縱得類推適用合夥之法律
    規定為規範，被告開除原告而終止系爭契約，亦需有正當理
    由，然本件原告就合夥資金之運用有疑義而提起刑事告訴，
    依據前揭偵查卷內所附存證信函、成本支出明細及雙方往來
    信函等資料可知，起訴前兩造確實就收成欠佳是否因日造不
    足原因所致及營運成本有無超支等議題溝通未果（見偵查卷
    第21至39頁），是原告對被告公司法定代理人及實際負責人
    提起刑事告訴，難為有何不當。被告以此為由將原告開除而
    終止系爭契約，難認有據，其終止契約並不合法，又系爭契
    約第8條約定之契約存續期間亦未屆滿，被告亦否認其係依
    系爭契約第8條之規定提前片面終止系爭契約，是兩造間之
    系爭契約關係自仍存在，應甚明確。
四、綜上，系爭契約第8條規定系爭契約有效期限為3年，約期限
    屆滿前，依據同條之規定，兩造固得提前片面終止契約，然
    需給予契約之他方122萬元作為補償，本件系爭契約未經被
    告合法終止，被告亦未主張依系爭契約契約第8條提前片面
    終止契約，則原告依據該項規定請求被告給付122萬元補償
    金，並無理由，應予駁回。原告之訴既經駁回，其假執行之
    聲請失所附麗，應併予駁回。
五、本件事證已臻明確，故兩造其餘攻擊防禦方法及證據暨其餘
    爭點，核與判決之結果不生影響，爰不另一一論列，併此敘
    明。
六、訴訟費用負擔之依據：民事訴訟法第78條。
中　　華　　民　　國　　111 　年　　8 　　月　　8 　　日
                  民事第三庭  法　官　卓立婷
以上正本係照原本作成。
如對本判決上訴，須於判決送達後二十日內向本院提出上訴狀。
如委任律師提起上訴者，應一併繳納上訴審裁判費。　　　　　
中　　華　　民　　國　　111 　年　　8 　　月　　9 　　日
　　　　　　　　　            書記官  謝宛橙